臺北高等行政法院判決
                                       99年度簡字第306號
原      告　張蔡飛燕
被      告　臺北市政府衛生局
代　表　人　林奇宏（局長）住同上
上列當事人間醫療法事件，原告不服臺北市政府中華民國99年4
月29日府訴字第09970044300 號訴願決定，提起行政訴訟，本院
判決如下：
    主  文
原告之訴駁回。
訴訟費用由原告負擔。
　　事實及理由
一、程序事項：
    本件因屬不服行政機關所為罰鍰處分而涉訟，其標的之金額
    為新臺幣（下同）5 萬元，係在40萬元以下，依行政訴訟法
    第229 條第1 項第2 款規定，應適用簡易程序，本院並依同
    法第233 條第1 項規定，不經言詞辯論，逕行裁判。
二、事實概要：
    原告非醫療機構，於名片印製「……印度替代另類醫學醫師
    ……祖傳秘方癌腫瘤健康餐（疑難雜症‧北中南診所）……
    」，經行政院衛生署以民國（下同）98年12月30日衛署醫字
    第0980039211號函轉民眾陳情函請被告處理，經被告北區聯
    合稽查分隊於99年1 月15日至名片所載之臺北市○○區○○
    路○ 段○○○ 巷15號實施稽查，發現該地址之市招刊載內容略
    以：「……癌症大餐……癌瘤怕我……大排毒素……血癌…
    …SARS……胃痛……胃癌……中風……」及「癌瘤祖傳秘方
    」等文詞。嗣被告於99年1 月20日訪談原告並製作調查紀錄
    表後，查認前揭名片及市招印製及刊登者為原告，乃審認原
    告非醫療機構，卻刊登暗示或影射醫療業務之醫療廣告，違
    反醫療法第84條規定，爰依同法第104 條規定，以99年2 月
    1 日北市衛醫護字第09930496701 號裁處書，處原告5 萬元
    罰鍰。原告不服，經提起訴願遭駁回，遂向本院提起行政訴
    訟。
三、原告訴稱：
  (1)名片問題在電視上有廣播，4 月前是督導期，4 月1 日起要
    罰款，此係原告親耳聽聞，且因名片印錯了，原告不敢用，
    將之丟棄，被人撿到，拿來陷害原告。
  (2)招牌係多年前鄭師父中醫師和黃醫師、胡女醫師等人，於停
    業後未拆除所留下，原告未馬上將之丟棄，但被告派員前來
    時，原告在第一時間即將之全部丟棄。因原告想開美髮院，
    要拿來修改使用，剛好被告派員前來時看到拍照，推拿也是
    第一時間蓋掉，現狀有照片為證。
  (3)原告在台南有申請明順中醫房和英群國術館之登記。原告並
    非醫生，沒有幫百姓看病，不能說係密醫或密護，假日原告
    常去上印度空中另類醫學及各大學之課程，以求考上中醫師
    ，原告實無違法之理。
  (4)原告已65歲，尚須扶養2 個孫子及1 個患有重大傷病的孫女
    ，並繳交國民年金及健保費等費用，但找不到工作，僅得申
    請社會補助，生活困苦，現在又被罰鍰5 萬元，實無力負擔
    。
  (5)綜上，原告主張名片上所載內容係誤植且未曾使用，招牌亦
    係他人製作所留下，所處5 萬元罰鍰顯有違誤。因而聲明：
    「訴願決定及原處分均撤銷，訴訟費用由被告負擔」。
四、被告抗辯：
  (1)按「醫療廣告，係指利用傳播媒體或其他方法，宣傳醫療業
    務，以達招徠患者醫療為目的之行為。」、「非醫療機構，
    不得為醫療廣告。」、「廣告內容暗示或影射醫療業務者，
    視為醫療廣告。」、「違反第84條規定為醫療廣告者，處新
    臺幣5 萬元以上25萬元以下罰鍰。」醫療法第9 條、第84條
    、第87條第1 項、第104 條定有明文。次按「……二、按名
    片乃係一般人向不特定之他人表明其姓名、身分或學、經歷
    等個人資料之簡要文書……於名片上列有驗方治療多種疾病
    名稱，以達招徠患者醫療為目的，自應認屬醫療廣告……。
    」、「……訂定『推拿等民俗調理管理規定事項』……一、
    單純對人施以傳統之推拿、按摩、指壓、刮痧、腳底按摩、
    收驚、神符、香灰、拔罐、氣功與內功等方式，或使用民間
    習用之外敷膏藥、外敷生草藥、與藥洗，所為之民俗調理行
    為，不得宣稱醫療效能……。二、前項行為如以廣告宣稱醫
    療效能，依醫療法第84條、第87條等有關規定處分。」、「
    二、……廣告內容暗示或影射醫療業務者視為醫療廣告。本
    案市招內容『老花、弱視、散光、近視』等均為眼科病名，
    應認屬違規醫療廣告……。」、「說明三、按醫療法第62條
    （修正前）第1 項明定『廣告內容暗示或影射醫療業務者，
    視為醫療廣告。』，所稱『暗示』、『影射』，係指以某種
    刺激或假借某種名義，誘導、眩惑民眾達到招徠醫療業務目
    的而言。因此，廣告內容雖未明示『醫療業務』，惟綜觀其
    文字、方式、用語已具招徠他人醫療之效果者，則視為醫療
    廣告。至於何者為暗示、影射，宜就個案依社會通念，本諸
    經驗法則認定之……。」、「……二、按『非醫療機構，不
    得為醫療廣告。』『本法所稱醫療廣告，係指利用傳播媒體
    或其他方法，宣傳醫療業務，以達招徠患者醫療為目的之行
    為。』醫療法第84條、第9 條分別定有明文。上開規定之立
    法目的，主要係因醫療行為與人民生命、健康關係重大，為
    避免欠缺醫療專業知識的社會大眾誤信錯誤醫療消息，或者
    嘗試療效不明的醫療方法，致使其生命、健康遭受危害，故
    必須普遍禁止一般人在傳播媒體或以其他方法刊登招徠醫療
    服務之廣告資訊。爰除客觀上有刊登醫療廣告資訊之行為外
    ，主觀上並有『宣傳醫療業務，以達招徠患者醫療為目的』
    的訴求，即構成醫療法第9 條之要件。」行政院衛生署82年
    9 月10日衛署醫字第8255937 號函釋、99年3 月15日衛署醫
    字第0990200636號令、86年9 月26日衛署醫字第86055965號
    函釋、84年11月7 日衛署醫字第84070117號函釋、99年1 月
    13日衛署醫字第0990000118號函可供參。又臺北市政府94年
    2 月24日府衛企字第09404404400 號公告：「……公告事項
    ：修正後本府90年8 月23日府秘二字第9010798100號公告略
    以：『六、本府將下列業務委任本府衛生局，以該局名義執
    行之……（十）醫療法中有關本府權限事項。……』」。
  (2)查原告並非醫療機構，其名片印製內容略以：「……印度替
    代另類醫學醫師……祖傳秘方癌腫瘤健康餐（疑難雜症北中
    南診所）……。」經行政院衛生署98年12月30日衛署醫字第
    00980039211 號函轉民眾98年12月23日陳情函，復經被告聯
    合稽查隊北區分隊99年1 月6 日至現場（名片所留地址○○
    ○區○○路○ 段○○○ 巷15號）查察，大門深鎖未有人應門，
    另於99年1 月15日再至現場，未發現從事醫療相關器械及醫
    療行為，惟該址市招內容刊載：「癌症大餐……癌瘤怕我…
    …大排毒素……血癌……SARS……胃痛……胃癌……中風…
    …」及「癌瘤祖傳秘方」等醫療廣告相關文字內容。據原告
    99年1 月20日至被告聯合稽查隊北區分隊說明略以：「……
    本人確於該址從事民俗療法、推拿等業務，亦確有刊登及印
    製上述內容之市招及名片……。」此有談話紀錄暨全案調查
    相關卷宗在卷可稽。
  (3)原告主張名片問題在電視上有廣播，4 月前是督導期，4 月
    1 日起要罰鍰，惟醫療法自75年11月11日公告實施，第84條
    非醫療機構，不得為醫療廣告，即有明訂，原告就此主張，
    顯有誤會。
  (4)另原告主張招牌是多年前鄭師父中醫師和黃師傅、胡女醫師
    等人所留下，惟查行政院衛生署醫事管理系統，該址未有任
    何醫療機構設立、歇業之相關資料，原告從事民俗療法、推
    拿等業務，依行政院衛生署99年3 月15日衛署醫字第099020
    0636號令訂定『推拿等民俗調理管理規定事項』略以：「…
    …前項行為如以廣告宣稱醫療效能，依醫療法第84條、第87
    條等有關規定處分。」原告營業地址其市招刊載：「癌症大
    餐……癌瘤怕我……大排毒素……血癌……SARS……胃痛…
    …胃癌……中風……」及「癌瘤祖傳秘方」等內容已逾越醫
    療廣告可刊載內容。原告名片廣告內容及營業處市招內容等
    疾病名稱，顯利用傳播媒體暗示、影射宣傳該營業處業務，
    綜觀其文字、方式、用語已具招徠他人醫療之效果，爰原告
    之主張不足採據。
  (5)又原告所述上印度空中另類醫學，期能考上中醫師、孫女開
    刀之醫療爭議、未繳健保費、申請社會補助等情事，與本案
    實無涉。
  (6)綜上，被告以名片及市招所載內容有違醫療法之規定，處以
    原告5 萬元之罰鍰等情並無違誤，而聲明：「原告之訴駁回
    ，訴訟費用由原告負擔」。
五、得心證之理由：
  (1)本案之爭點在於原告非醫療機構，本不得為醫療廣告，但其
    行為是否違反醫療法禁為廣告之規定；而其相關規定，參照
    醫療法第9 條規定：「本法所稱醫療廣告，係指利用傳播媒
    體或其他方法，宣傳醫療業務，以達招徠患者醫療為目的之
    行為。」第84條規定：「非醫療機構，不得為醫療廣告。」
    第87條第1 項規定：「廣告內容暗示或影射醫療業務者，視
    為醫療廣告。」第104 條規定：「違反第84條規定為醫療廣
    告者，處新臺幣5 萬元以上25萬元以下罰鍰。」：
    被告之原處分，是依據醫療法第84、87條第1 項規定所作
      成，並稱本案經人檢舉陳情，而被告才依系爭名片（……
      印度替代另類醫學醫師……祖傳秘方癌腫瘤健康餐「疑難
      雜症‧北中南診所」）進行查核，第一次查核雖未發現醫
      療行為，惟系爭市招之內容（……癌症大餐……癌瘤怕我
      ……大排毒素……血癌……SARS……胃痛……胃癌……中
      風……癌瘤祖傳秘方等文詞）已符合醫療廣告之處罰要件
      。
    原告訴稱，未從事醫療行為，被告第一次查核時也不在家
      ，並未做這樣的生意；被告派員第二次查核時，也有表示
      「手相大王」是以前弄的，本來就要準備弄美髮的招牌，
      所以我是拿出來準備要清理招牌，要貼一些美髮照片。因
      為是獨居老人，不可能拿出來就馬上弄好，查核員說不能
      放那裡，也答應拿進去；被告就此認定原告有醫療行為與
      事實不符。原告沒有使用系爭名片，那是以前要合夥開鄭
      師父的時候的，這些名片是舊的，早已丟到垃圾桶，可能
      是別人撿到的；至於系爭市招是要做美容院招牌，把舊招
      牌拿出來廢物利用，貼美髮招牌，查核人員來也收回屋內
      云云。足見，本案實際爭執點在於「原告非醫療機構，本
      不得為醫療廣告」，原告之行為是否為「醫療廣告」，而
      非原告有無為醫療行為。
  (2)醫療廣告者，透過資訊提供之方式達到宣傳之目的就是廣告
    ，而就醫療業務為目的之廣告，就是醫療廣告，因此無論利
    用某種刺激或假借某種名義，誘導、眩惑民眾達到招徠醫療
    業務目的，都是醫療廣告，重點不在廣告內有無明示「醫療
    業務」之目的，若綜觀其文字、方式、用語，已具招徠他人
    醫療之效果者，就是醫療廣告。本案之事證為系爭名片及市
    招，系爭名片之內容：「印度替代另類醫學醫師……祖傳秘
    方癌腫瘤健康餐（疑難雜症‧北中南診所）」，而系爭市招
    之內容：「……癌症大餐……癌瘤怕我……大排毒素……血
    癌……SARS……胃痛……胃癌……中風……癌瘤祖傳秘方」
    等文詞，這完全以另類醫學、祖傳秘方為誘導，宣示處理疑
    難雜症或癌瘤，這是就醫療業務為目的之廣告無疑，原告之
    行為就是醫療廣告。但原告辯稱「這些名片是舊的，早已丟
    到垃圾桶，可能是別人撿到的；至於系爭市招是要做美容院
    招牌，把舊招牌拿出來廢物利用，貼美髮招牌，查核人員來
    也收回屋內」云云，衡諸常情，非醫療機構，根本不能為醫
    療廣告，原告不具備任何醫療專業，根本不能從事任何醫療
    行為，原告印製這樣的名片，就是企圖從事醫療廣告，原告
    如果認定這是違法行為而自行中止或避免，應該將名片毀棄
    ，豈有完好之名片被他人撿拾之可能；至於市招就是廣告招
    牌，其稱把舊招牌拿出來廢物利用者，應該至要將把舊招牌
    調整內容完成後，才出示利用，而不是將原招牌繼續懸掛，
    而稱是獨居老人，不可能拿出來就馬上弄好（是要弄好美髮
    廣告，再拿出來；而不是原招牌繼續懸掛，再另行張貼美髮
    資訊，這樣達成的廣告效果是醫療廣告而非美髮廣告），原
    告所辯自無可採。
六、綜上所述，原告主張各節，均無可採，原處分以原告違反醫
    療法第84條規定，依同法第104 條規定，處最低罰鍰5 萬元
    核無違誤，訴願決定予以維持，亦無不合。至於原告之違法
    情節及其經濟情況，即使考量給予較輕度之處置，而被告已
    經為法定最低度之處罰，原告仍執前詞，訴請撤銷，為無理
    由，應予駁回。
七、據上論結，本件原告之訴為無理由，爰依行政訴訟法第233
    條第1 項、第98條第1 項前段，判決如主文。
中　　華　　民　　國　　100 　　年　　1 　　月　31　　日
　　　　　　　　　　臺北高等行政法院第七庭
                          　　法官　陳　心　弘
上為正本係照原本作成。
本件以訴訟事件所涉及之法律見解具有原則性者為限，始得於本
判決送達後20日內向本院提出上訴狀並表明上訴理由，如已於本
判決宣示後送達前提起上訴者，應於判決送達後20日內補具上訴
理由（均按他造人數附繕本），且經最高行政法院許可後方得上
訴。
中　　華　　民　　國　　100　 年　　1　　 月　　31　　日
    　　　　　　　　　　　　　　　書記官  鄭聚恩